臺灣高等法院民事判決
109年度上易字第106號
上  訴  人  余秀裡    

訴訟代理人  顏紘頤律師
            葉承鑫律師
被 上訴 人  施恭賀          
            施恭富    
            施恭舜    
共      同
訴訟代理人  劉志忠律師
上列當事人間請求履行協議事件，上訴人對於中華民國108年12
月10日臺灣新北地方法院108年度訴字第2741號第一審判決提起
上訴，本院於109年6月16日言詞辯論終結，判決如下：
    主      文
原判決關於命上訴人給付被上訴人戊○○逾新臺幣壹拾貳萬壹仟捌
佰柒拾伍元本息、給付被上訴人丙○○、丁○○各逾新臺幣肆拾貳萬
壹仟捌佰柒拾伍元本息部分，及該部分假執行之宣告，暨訴訟費
用之裁判均廢棄。
上開廢棄部分，被上訴人在第一審之訴及假執行之聲請均駁回。
其餘上訴駁回。
第一、二審訴訟費用由被上訴人戊○○、丙○○、丁○○各負擔百分之
三，餘由上訴人負擔。
    事實及理由
一、被上訴人戊○○、丙○○、丁○○（下分別以姓名稱之，合稱被上
    訴人）主張：上訴人之夫施恭喜為伊等3人長兄，伊等3人之
    父施孝德、母施陳喲及施恭喜分別於民國77年、104年、103
    年間過世。坐落新北市ＯＯ區ＯＯＯ段ＯＯＯ小段OOOOO地號(下稱ＯＯ
    區土地)等多筆房地，或為祖產或為施孝德與施恭裕及伊等3
    人(下稱施恭裕等4人）及長兄施恭喜所合資購買。上訴人於
    施恭喜變成植物人後，擅自將其中借用施恭喜名義登記之土
    地，分別移轉登記予上訴人及其子施勝翔所有，經施恭裕等
    4人與上訴人、施勝翔於104年6月21日簽訂「財產分配協議
    書」（下稱系爭協議書），依系爭協議書第2頁第1條約定，
    上訴人應出售坐落重測前新北市ＯＯ區ＯＯ段ＯＯ小段OOOOOOO、O
    OOOOO、OOOOOO地號土地（下稱系爭土地），因上訴人拒絕
    配合致未能於4個月內出售，上訴人乃依同條第7項約定，自
    104年11月起將系爭土地每月租金之半數分配予施恭裕等4人
    各1萬3,125元。詎上訴人自105年2月起未為分配，尚積欠戊
    ○○自107年4月至108年7月共15萬元，及積欠丙○○、丁○○自10
    5年2月至108年7月各45萬元，經多次催討，仍未獲置理。爰
    依系爭協議書第2頁第1條約定，求為命上訴人應分別給付戊
    ○○、丙○○、丁○○各15萬元、45萬元、45萬元本息之判決。並
    願供擔保請准宣告假執行。原審為上訴人全部敗訴之判決，
    上訴人不服，提起上訴，被上訴人答辯聲明：上訴駁回。　
    　
二、上訴人則以：施家並無共同經營事業，更無共同置產，系爭
    協議書所載不動產，僅有新北市○○區○○路0號房屋、彰化縣○
    ○鄉○○段000○000地號土地為家產或祖產，其餘不動產皆為伊
    私產，系爭協議書雖名為「分產協議」，實屬贈與契約性質
    ，伊因不堪被上訴人之恐嚇、威脅，為了息事寧人，及基於
    照顧配偶手足心意，無償贈與系爭土地之租金予被上訴人，
    自得依民法第408條第1項規定，撤銷被上訴人請求自105年2
    月起未分配之租金，及將來被上訴人依系爭協議書請求款項
    之贈與。縱認伊應給付租金，然系爭土地自107年5月2日起
    至108年7月止每月租金僅有6萬元等語，資為抗辯。並上訴
    聲明：㈠原判決廢棄。㈡被上訴人在第一審之訴及假執行之聲
    請均駁回。
三、查上訴人之夫施恭喜與施恭裕等4人為兄弟，父施孝德，母
    施陳喲及施恭喜分別於77年、104年、103年間過世，施恭裕
    等4人與上訴人及其子施勝翔於104年6月21日簽署系爭協議
    書第2頁第1條所指ＯＯ段土地係指重測前新北市ＯＯ區ＯＯ段ＯＯ小
    段OOOOOOO、OOOOOO、OOOOOO地號土地(即系爭土地)，重測
    後為新北市○○區○○段000○000○000地號土地，原登記所有權
    人為施恭喜；上訴人自104年11月起至105年1月止，將系爭
    土地每月租金合計10萬5,000元之半數，分配予施恭裕等4人
    每人各1萬3,125元。另系爭土地自105年2月起至106年4月止
    每月租金共10萬5,000元，自106年5月起至107年4月止，每
    月租金共7萬5,000元等情，有財產分配協議書、系爭土地登
    記謄本、租賃契約書、死亡證明書在卷可查（見原審卷一第
    21至27頁、本院卷一第125至135頁、第137至163頁、第165
    頁、第317至335頁），且為兩造所不爭執，自堪信為真實。
四、被上訴人主張系爭協議書係財產分配協議，上訴人應依系爭
    協議書約定，將系爭土地出租之租金收益分配予被上訴人等
    情，為上訴人所否認，並以前詞置辯。經查：
　㈠系爭協議書名為：「財產分配協議書」，於第一頁前言載明
    ：「施勝翔（含甲○○）、戊○○、丙○○、施恭裕、丁○○。以下
    順位簡稱甲乙丙丁戊，今經大家同意就祖產分配如下」，是
    依系爭協議書之名稱及前言，明確表明係上訴人、施勝翔與
    施恭裕等4人就家族財產分配之旨。
  ㈡又系爭協議書經施恭裕等4人及上訴人、施勝翔簽名蓋章，並
    經其他姊妹施桂森、施桂鑾、施桂玲在場見證及簽名。關於
    系爭協議書簽立目的與經過，業經證人施恭裕於戊○○前依系
    爭協議書訴請上訴人履行協議之原法院107年度簡上字第206
    號（下稱另案）事件審理中證稱：系爭協議書簽立之緣由，
    是因為之前在88年間已有協議家中財產如何分配而簽過一份
    協議書(下稱分配協議書)，該份分配協議書協議過程沒有什
    麼紛爭，內容是大家協議的，媽媽也有簽名，分配協議書所
    分配的財產登記在不同人名下，因為財產是父親與大哥施恭
    喜在處理，伊認為這些財產是家產，因當時大家有嫌隙，伊
    提議分產將來才不會有紛爭，後來因分配協議書沒有執行，
    戊○○於104年時提議再討論一次看要怎麼執行，當時兄弟姊
    妹都在場，媳婦也在場，姊夫也在場，媽媽當時也在，因媽
    媽歲數很大，所以大家說媽媽不用簽等語（見本院卷一第20
    3頁）；證人施桂森證稱：伊有簽署系爭協議書，因有人打
    電話說要分家產叫伊與配偶陳正雄回去，在場人協商他們的
    祖產，由陳正雄就協議內容打草稿，三妹婿林建仁抄寫下來
    ，因為他的字很工整，而且還有一條一條問大家有沒有意見
    ，大家都說沒有意見，有意見的部份，例如施陳喲的照顧費
    ，還有再調一下，大家那天都沒有意見都有簽名，當天有提
    到ＯＯ段土地，好像是說未賣之前租金要給其他兄弟幾分之幾
    ，當初談協議書時，大家目的是在分配祖產等語（見本院卷
    一第215、217頁）；及證人施桂鑾證稱：伊有於104年6月21
    日簽署系爭協議書，因上訴人與施恭裕等4人要分祖產叫伊
    回去，談的過程大家都在，過程中沒有爭吵，很和樂，當天
    是分祖產，因分的財產都是爸媽買的等語（見本院卷一第22
    5、227頁）。另在場人即丙○○之妻楊莉莉證稱：伊有於104
    年6月21日簽立系爭協議書，是因為要分配祖產，丙○○因顧
    店未到場，由伊代理丙○○，當天談的內容就是祖產怎麼分配
    ，祖產就是家裡的那些，有哪些伊不太清楚，協議的過程伊
    未參加討論，伊知道協調結果就是系爭協議書的內容等語（
    見本院卷一第229、231頁）；證人即丁○○之妻許慧玲證稱：
    伊有簽署系爭協議書，是為了要分配財產的事，大家協議說
    要簽的，是哥哥、嫂子分配的，他們分配什麼就接受什麼，
    大家都有同意才會簽名，當場沒有聽到大嫂跟施勝翔有表示
    意見或是反對等語（見本院卷一第235、237頁），參以上訴
    人不爭執確有於88年間與施恭裕等4人及施陳喲簽署分配協
    議書，並有該分配協議書可佐(見本院卷一第191頁、卷二第
    64頁），其中載明由施陳喲同意將如系爭協議書所載ＯＯ區ＯＯ
    段土地、ＯＯ路0號0樓、ＯＯ街00號0樓、ＯＯ區土地、彰化縣ＯＯ
    鄉土地分配予上訴人等語，堪認系爭協議書確係延續分配協
    議書為分配家族財產所簽立，系爭土地經上訴人與施恭裕等
    4人及其他家族成員認定屬施家祖產，並非上訴人之私產。
五、雖上訴人辯稱系爭協議書所載系爭土地實為其與施恭喜購買
    ，為上訴人私產，系爭協議書性質實屬贈與契約云云，然查
    ：
  ㈠上訴人主張系爭土地為其與施恭喜所購買，非家族財產，固
    提出記載施恭喜於79年6月8日以買賣為原因登記之系爭土地
    登記謄本為證（見本院卷一第125至135頁），然關於系爭土
    地購買經過，施恭裕於另案證稱：ＯＯ段土地（即系爭土地）
    買賣是伊去簽約，這是伊30歲時的事，伊與戊○○、丙○○一起
    去賣主那裡完成過戶，當時施恭喜向三嫂楊莉莉的母親借50
    0多萬元玩股票，行情不好，伊當時提議買系爭土地，透過
    仲介去談，伊認為系爭土地是共同財產，因家中款項進出都
    用施恭喜名字，所以價金是用施恭喜的支票支付，施恭喜玩
    股票賺錢、賠錢都是施家的事情，本來施恭喜說要登記伊的
    名字，但是後來好像要有自耕農身分才可以買農地，所以用
    施恭喜自耕農名義登記；這塊土地本來有承租戶，買來之後
    繼續出租，這塊土地上面有一個開放性的鐵皮屋，是連鐵皮
    屋一起買下來，隔成七個攤位，有不同的承租人，買ＯＯ段土
    地是700多萬買的，剛剛說借了500多萬本來要買股票，那50
    0萬還在戶頭裡，所以拿來付價金，剩下的錢也是開施恭喜
    的支票去支付，施恭喜支票戶裡面的錢是施家的錢，錢是共
    同擁有的，以前家中開好幾家藥房，最多有開到4家，收的
    錢都是由大嫂統籌管理等語（見本院卷一第207、209頁）。
    核與證人施桂森證稱：ＯＯ段土地好像是施恭裕跟戊○○去辦的
    ，本來是要買施恭裕的名字，後來不知道為什麼又買施恭喜
    名字等語（見本院卷一第217頁）相符，且與上訴人自行提
    出施恭裕於簽訂系爭協議書當日談論ＯＯ段土地購買經過之錄
    音譯文相符（見本院卷二第117頁），參以上訴人於簽訂系
    爭協議書當日曾提及：系爭土地購買後自84年起每月10餘萬
    元之租金均由施陳喲收取，之後用以繳納施陳喲合會之死會
    會款等語，有上訴人提出簽訂系爭協議書時錄音及譯文可參
    (見本院卷二第42頁)，堪認系爭土地確係以施家財產所購買
    ，登記在施恭喜名下，供家族使用收益之財產。另證人施桂
    鑾、楊莉莉、許慧玲均證稱簽立系爭協議書過程中沒有談到
    施勝翔或上訴人要把系爭土地贈與其他兄弟等語（見本院卷
    一第227、231、237頁），是上訴人抗辯其將系爭土地及其
    收益贈與其他兄弟云云，核與事實不符而無可採。
  ㈡雖證人即上訴人前受僱人江珮帆證稱有於上訴人經營診所上
    班，惟其亦證稱：診所內也會常看到施恭裕及其配偶來診所
    拿錢去買菜和拜拜，因他們是大家族吃飯，常會來拿錢買菜
    ，ＯＯ路藥房是施恭裕在顧，上訴人婆婆如果經過菜市場也會
    來診所看一下，不需要特別招呼她等語（見本院卷二第12至
    13頁），堪認施恭裕證述施家財務收支均由上訴人統籌管理
    等節為真；另證人即86年以前擔任新北市新莊區海山里里長
    之林正雄僅證稱上訴人開設診所生意不錯，他們家在ＯＯ路那
    邊也有開一家藥局，只知他家生意不錯，不知上訴人有無購
    買不動產等語（見本院卷二第15至16頁），以及證人即前曾
    與施恭喜、施恭裕參與投資啤酒廠之乙○○證稱：伊不清楚施
    家有無共同經營商業活動，也不知道他們有無家族企業，伊
    本來是去ＯＯ路藥局，當時是施陳喲在經營，有在那看過施恭
    喜、戊○○，上訴人有時也會在那裡，後來去上訴人經營ＯＯ街
    的診所等語（見本院卷二第65至66頁），上訴人所舉上開3
    位證人並不知施家實際狀況，則其執此抗辯系爭土地非屬施
    家財產云云，尚無可取。
　㈢再查坐落彰化縣○○鄉○○段000地號（權利範圍4336分之1584）
    、同段000地號（權利範圍4336分之1584）、同段000地號（
    權利範圍3分之1）、同段000地號（權利範圍4336分之1584
    ）、同段000地號（權利範圍4336分之1584），均於施孝德
    死亡後之78年7月3日辦理分割繼承登記為施恭裕所有；另同
    段730地號亦於78年7月3日辦理分割繼承登記為丙○○、施恭
    裕、丁○○所有，應有部分各3分之1（見本院卷一第85、93、
    99、105、113、119至121頁），該等土地於系爭協議書第3
    頁第2條、第3條中經分配。另ＯＯ區ＯＯ街00號0樓房地於70年7
    月16日已登記於施恭喜名下（見另案二審卷一第119至120頁
    ）；上訴人且不爭執ＯＯ區土地原登記施恭喜名下，及ＯＯ區ＯＯ
    路000號0樓房地早於72年5月間即已登記在戊○○名下（見本
    院卷二第137頁、另案二審卷一第116頁）；ＯＯ區ＯＯ路0號0至
    0樓房地則於78年7月18日以「分割繼承」為登記原因（被繼
    承人施孝德）登記在施陳喲名下（見本院卷一第55至77頁）
    ；彰化縣○○鄉○○段000號土地，被上訴人祖母施許蝦以贈與
    為原因於66年2月8日移轉登記在施恭喜名下，嗣96年6月8日
    以贈與為原因全部移轉登記至上訴人之子施勝翔名下（見另
    案二審卷一第139至145頁、本院卷一第123頁），亦均列為
    系爭協議書中分配範疇。其中上訴人受分配者，除原登記施
    恭喜、施勝翔名義之ＯＯ區ＯＯ街00號0樓房屋及彰化縣○○鄉○○
    段000號土地外，另受分配當時登記在施陳喲名下之ＯＯ區ＯＯ
    路0號0樓房屋，非僅分配施勝翔或施恭喜名義財產予施恭裕
    等4人。且依系爭協議書第2頁第1條第1至4款及第6款約定：
    系爭土地經出售後所得價金，先行償還上訴人像新莊區農會
    貸款約1,700萬元，次補償戊○○房屋貸款250萬元，再補償丁
    ○○負債150萬元，繼提供200萬元作為施陳喲之養老金，剩餘
    價金由上訴人與施恭裕等4人均分，如有不足亦由5人平均負
    擔等語（見原審卷一第23頁），可認關於系爭土地分配，係
    由上訴人與施恭裕等4人共同負擔前述償還債務不足餘額，
    非僅由上訴人負擔債務，在在足徵與贈與契約性質不符。
  ㈣又依上訴人提出簽訂系爭協議書過程之錄音譯文，上訴人與
    施恭裕、戊○○、丙○○配偶楊莉莉等人依資金來源、如何購買
    等細節，逐一討論名下財產應算「公的」或「私的」，施桂
    玲之夫林建仁並稱：「要說清楚，能證明是自己的？不然就
    算到公家的喔」、「可以表示出不是公家的都先提出來」等
    語（見本院卷二第34、35頁），堪認系爭協議書分配之財產
    ，係經其他見證人在場見證下，上訴人與施恭裕等4人逐項
    商議後做成分配財產之協議，而非上訴人單方將其個人所有
    之財產給與其他立協議書人之贈與契約甚明。雖戊○○於協商
    系爭協議書內容曾出言：「有意見就說出來啊！我已經說出
    來了啊！有意見就說出來，不然就沒完沒了啦！不然我...
    配命啊！到時我一命配兩命，我給你們吃人夠夠沒關係啊，
    我至少要配兩個」等語（見本院卷二第41頁），但在施桂鑾
    勸慰下，未再有何激烈之言語，其餘討論過程尚稱平和，上
    訴人亦多次提出其意見及想法，最終也未採用戊○○提議所有
    財產均分5分之1方式分配。是上訴人辯以其受戊○○之騷擾、
    脅迫所簽立云云，亦無足信。至上訴人聲請訊問施勝翔證明
    其簽署系爭協議書前後有無遭戊○○、丁○○恐嚇及騷擾等情，
    惟關於系爭土地性質、簽署系爭協議書緣由，業經本院認定
    如前，上訴人並已提出其認為遭戊○○等人恐嚇及騷擾之錄音
    譯文供參，上訴人簽署系爭協議書後，未再爭執或撤銷系爭
    協議書效力，核無再傳訊施勝翔之必要。
六、系爭協議書第2頁第1條載明：「一、甲方（即上訴人）提供
    新北市ＯＯ區ＯＯ段土地二筆出售所得價金供下列使用...如超
    過肆個月未出售，則該地每月之租金約壹拾萬伍仟元，施勝
    翔得二分之一，其餘四人合得二分之一。」（見原審卷一第
    23頁），查上訴人並未依約出售系爭土地，而係持續出租他
    人使用，自105年2月起至106年4月止每月租金共10萬5,000
    元，自106年5月起至107年4月止，每月租金共75,000元之事
    實，為上訴人所不爭執。被上訴人雖主張上訴人自107年5月
    起至108年7月每月仍有出租收入7萬5,000元云云，但為上訴
    人所否認，辯以自107年5月起僅剩4間鐵皮屋出租，至108年
    4月止每月租金收入僅有6萬元，另以承租人給付押租金抵償
    108年5月至同年7月之租金等語（見本院卷一第49頁、357頁
    ），被上訴人未能提出其他證據證明租金收益數額，自應以
    出租人即上訴人所陳租金較為可信。丙○○、丁○○各請求上訴
    人給付自105年2月至106年4月以每月租金10萬5,000元計算1
    5個月租金為19萬6,875元（計算式：10萬5,000元×1/2×1/4×
    15＝19萬6,875元），自106年5月起至107年4月止以每月租金
    7萬5,000元計算12個月租金為11萬2,500元（計算式：7萬5,
    000元×1/2×1/4×12＝11萬2,500元），及自107年5月起至108
    年7月止以每月租金6萬元計算15個月租金為11萬2,500元（
    計算式：6萬元×1/2×1/4×15＝11萬2,500元），共計42萬1,87
    5元（計算式：19萬6,875元＋11萬2,500元＋11萬2,500元＝42
    萬1,875元）。戊○○因於另案請求上訴人給付至107年3月止
    之租金，並已獲清償，則戊○○請求上訴人給付自107年4月至
    108年7月止之租金合計12萬1,875元（計算式：7萬5,000元×
    1/2×1/4＋11萬2,500元＝12萬1,875元），均為有理由。
七、綜上所述，被上訴人依系爭協議書第2頁第1條約定，請求上
    訴人分別給付戊○○12萬1,875元、給付丙○○42萬1,875元、給
    付丁○○42萬1,875元，及均自起訴狀繕本送達翌日之108年8
    月9日起（見原審卷一第87頁）至清償日止，按年息5％計算
    之利息，為有理由，應予准許；逾此部分之請求，為無理由
    ，不應准許。從而原審就不應准許部分，為上訴人敗訴之判
    決，自有未洽，上訴意旨指摘原判決此部分不當，求予廢棄
    改判，為有理由，爰由本院廢棄改判如主文第二項所示。至
    於上開應准許部分，原審為上訴人敗訴之判決，並無不合。
    上訴人仍執陳詞，指摘原判決此部分不當，求予廢棄改判，
    為無理由，應予駁回。
八、本件事證已臻明確，兩造其餘攻擊防禦方法及所提證據，經
    本院審酌後，認均不足以影響判決之結果，爰不逐一詳予論
    駁，併此敘明。
九、據上論結，本件上訴為一部有理由、一部無理由，依民事訴
    訟法第450條、第449條第1項、第79條、第85條第1項前段，
    判決如主文。
中　　華　　民　　國　　109 　年　　7 　　月　　7 　　日
                      民事第四庭   
                        審判長法  官  傅中樂
                              法  官  趙伯雄
                              法  官  管靜怡
正本係照原本作成。
不得上訴。
中　　華　　民　　國　　109 　年　　7 　　月　　8 　　日

　　　　　　　　　　　　　    書記官  蕭進忠